臺灣高雄地方法院交通事件裁定　　　　100年度交聲字第492號
原處分機關　高雄市政府交通局
代　表　人　王國材
異　議　人
即受處分人　直航國際有限公司
法定代理人　林麗娟
上列受處分人因違反道路交通管理處罰條例案件，對高雄市政府
交通局民國100 年2 月8 日所為之處分（原處分：高市交裁字第
裁32-J00000000號）聲明異議，本院裁定如下：
    主  文
原處分撤銷。
直航國際有限公司不罰。
    理  由
一、原處分意旨略以：異議人即受處分人直航國際有限公司所有
    之0603-VV 號租賃自小客車於民國99年2 月22日上午11時24
    分許，在台14線63公里處，有「駕駛人行車速度超過規定之
    最高時速60公里以上」之交通違規行為，爰依道路交通管理
    處罰條例第43條第4 項之規定，裁處吊扣該車汽車牌照3 月
    等語。
二、聲明異議意旨係以：異議人為小客車租賃業者，其所有之前
    揭車輛，於99年2 月3 日下午1 時50分許起至99年2 月24日
    下午4 時50分許止，係出租予案外人簡琮翰，是該案違規人
    實為簡琮翰，原處分對異議人裁處吊扣汽車牌照，嚴重剝奪
    合法業者之權利，為此聲明異議，請求撤銷原處分等語。
三、按行政罰法第7 條規定，違反行政法上義務之行為非出於故
    意或過失者，不予處罰。究其立法目的，乃依「有責任始有
    處罰」之原則，對違反行政法上義務之處罰，以行為人有可
    非難性及可歸責為前提，即行為人主觀上有故意或過失，始
    予處罰。次按汽車駕駛人，以危險方式駕車者，處新臺幣6,
    000 元以上24,000元以下罰鍰，並當場禁止其駕駛及吊扣該
    汽車牌照3 個月，道路交通管理處罰條例第43條第1 項第1
    款、第4 項分別定有明文。又汽車駕駛人之行為，經以科學
    儀器取得證據資料證明其行為違規，當場不能或不宜攔截製
    單舉發者，得逕行舉發；而該項之逕行舉發，應記明車輛牌
    照號碼、車型等可資辨明之資料，以汽車所有人為被通知人
    製單舉發，道路交通管理條例第7 條之2 第1 項第7 款、第
    4 項亦有明文。又道路交通管理處罰條例之處罰，受舉發違
    反道路交通管理事件之受處罰人，認為受舉發之違規行為應
    歸責他人者，應於舉發違反道路交通管理事件通知單應到案
    日期前，檢附相關證據及應歸責人相關證明文件，向處罰機
    關告知應歸責人，處罰機關應即另行通知應歸責人到案依法
    處理。逾期未依規定辦理者，仍依該條例各該違反條款規定
    處罰，道路交通管理處罰條例第85條第1 項亦定有明文。可
    知道路交通管理處罰條例之處罰對象，原則上係限於違反行
    政上義務之人，倘非違反行政上義務之行為人，則無受行政
    罰之理由。是以對於汽車駕駛人之處罰，如應歸責於汽車所
    有人者，處罰汽車所有人，反之如不可歸責於汽車所有人者
    ，自無處罰汽車所有人之餘地。
四、經查：
  (一)異議人所有前揭車輛，於99年2 月22日上午11時24分許，在
    台14線63公里處，經測速器測得行車速度為101 公里（該地
    速限為40公里），超過規定之最高時速60公里以上，而該違
    規行為違反道路交通管理處罰條例第43條第4 項之規定部分
    ，係經原處分機關於99年4 月16日主動發函南投縣政府警察
    局埔里分局，告知該局應就此部分開立舉發單，嗣南投縣政
    府警察局遂逕行舉發，原處分機關並因而裁處異議人吊扣汽
    車牌照3 個月乙節，有高雄市政府交通局100 年3 月14日高
    市交裁決字第1000011800號函暨所附原處分機關99年4 月16
    日高市交裁字第0990015892號函、南投縣政府警察局投警交
    字第J00000000 號舉發違反道路交通管理事件通知單、違規
    採證照片、原處分裁決書等在卷可稽，是此部分事實堪以認
    定。
  (二)經查，異議人為汽車租賃業者，而前揭車輛於99年2 月3 日
    下午1 時50分起至99年2 月24日下午4 時50分止，係經異議
    人出租予案外人簡琮翰等情，有異議人提出之高雄市小客車
    租賃商業同業公會會員證書、汽車租賃契約、簡琮翰及其保
    證人陳億銘之駕照、身分證影本等附卷可查；而前揭租賃契
    約中所載明之出租期間既包括本件99年2 月22日上午之違規
    時間，衡諸一般汽車租賃之常情，該車於違規當時應非由異
    議人所使用。況該次交通違規行為，除經原處分機關對異議
    人裁處本件吊扣汽車牌照外，尚曾經南投縣政府警察局依道
    路交通管理處罰條例第43條第1 項第2 款之規定（即該超速
    行為之罰鍰部分），開立投警交字第J00000000 號舉發違反
    道路交通管理事件通知單，嗣該舉發單則經異議人於應到案
    日期前之99年3 月22日即檢具前揭出租相關資料，向高雄市
    政府交通局交通事件裁決中心依法申請歸責，並經原處分機
    關同意將該違規行為之罰鍰部分歸責於承租人簡琮翰等情，
    亦有原處分機關前揭函文中所附之99年4 月16日高市交裁字
    第0990015892號函、99年3 月30日高市交裁駕字第09900016
    65號函稿等在卷可查，是足認原處分機關亦不否認前揭車輛
    於本件違規當時非由異議人所使用。故異議人聲明異議意旨
    表示該案違規人實為簡琮翰，其並非本件違規可歸責之人乙
    節，自非無據；且異議人於原處分機關本件吊扣牌照部分裁
    決前、甚至主動發函南投縣政府警察局應就吊扣牌照部分另
    行舉發前之適當時間，即已提供資料使原處分機關得以知悉
    該等情形甚明。
  (三)是以，雖道路交通管理處罰條例第43條第4 項前段係規定：
    「汽車駕駛人有第1 項第1 款（危險駕車）、第2 款（超速
    60公里以上）或前項行為者，並吊扣該汽車牌照3 個月」，
    自文義解釋之角度確實不問汽車駕駛人與汽車所有人是否為
    同一人，均應處以吊扣汽車牌照之處罰。惟依前揭說明，此
    等文義解釋仍應基於「有責任始有處罰」之整體法律原則加
    以限縮，亦即在汽車駕駛人與汽車所有人並非同一人時，若
    該違規並無從歸責汽車所有人，應認並無該項吊扣汽車牌照
    規定之適用。否則如本件之合法汽車租賃業者、甚至一般將
    車輛借予毫無違法跡象之友人使用之人，其等所承擔之風險
    豈非毫無範圍之擴大？而此等風險之擴大除使正常商業行為
    趨於萎縮、一般大眾於出借車輛時尚須提心吊膽外，對交通
    安全之維護又有何助益？此當非法之本意。是本件原處分機
    關於明知本件違規行為並非異議人所為，且異議人實際上亦
    非可歸責之人情形下，尚發函命舉發機關就吊扣牌照之部分
    對異議人即汽車所有人另行舉發，本有不當；甚至於本件裁
    決前，亦未注意及此，逕於異議人已就同一違規行為之「罰
    鍰部分」已依法申請歸責於實際違規人簡琮翰之情形下，再
    僅以異議人未對「吊扣汽車牌照部分」之舉發申請歸責為理
    由即為本件處分（參原處分機關意見書），顯然於法有違。
  (四)至原處分機關另稱：依道路交通管理處罰條例第85條第2 項
    之規定：「本條例之處罰，其為吊扣或吊銷車輛牌照者，不
    因處分後該車輛所有權移轉、質押、租賃他人或租賃關係終
    止而免於執行。」，故原處分並無違誤，異議人若有疑義應
    另向承租人求償等語。惟按前揭條文既屬「吊扣處分是否免
    於執行」之規定，自以「該吊扣處分合法」為前提，始生是
    否免於執行之問題；而本件吊扣處分既屬違法，已如前述，
    自與該條規定之是否免於執行無涉，原處分機關此部份所指
    亦有誤會，併此敘明。
  (五)綜上所述，異議人既非本件違規之汽車駕駛人，依上揭說明
    ，原處分機關自不得以法律所無之規定，對受處分人作成限
    制或剝奪其自由或權利之處分。故本件異議為有理由，應由
    本院將原處分撤銷，並自為異議人不罰之裁定。
六、據上論斷，應依道路交通事件處理辦法第19條前段，裁定如
    主文。
中    華    民    國  100     年    3     月    30    日
                    交通法庭    法  官  黃沛文
以上正本證明與原本無異。
如不服本裁定應於送達後5日內向本院提出抗告狀。
中    華    民    國  100     年    3     月    30    日
                                書記官  葉彥伶